臺灣基隆地方法院刑事判決
111年度原訴字第5號
公  訴  人  臺灣基隆地方檢察署檢察官
被      告  鍾文德





指定辯護人  林子翔律師（義務辯護人）
上列被告因詐欺等案件，經檢察官提起公訴（110年度偵字第210
2號），被告於本院準備程序中就被訴事實為有罪陳述，經本院
合議庭裁定由受命法官獨任行簡式審判程序審理，並判決如下：
    主  文
鍾文德犯三人以上共同冒用政府機關及公務員名義詐欺取財罪，
處有期徒刑壹年貳月。緩刑參年，並應於緩刑期內，依如附件所
示本院一一一年度原附民移調字第八號調解筆錄所載之調解內容
履行。
扣案「臺北地方法院地檢署監管科」文件上偽造之「臺灣臺北地
方法院公證處印」公印文貳枚均沒收。
    事  實
一、鍾文德於民國110 年1 月初，透過真實身分不詳綽號「小豪
    」之男子，認識真實身分不詳綽號「小洪」之成年男子（「
    小洪」為某詐騙集團成員）。鍾文德即與「小洪」、該詐騙
    集團其他不詳成年成員，意圖為自己不法之所有，基於三人
    以上共同冒用政府機關及公務員名義詐欺取財、行使偽造公
    文書與掩飾隱匿詐欺犯罪所得之洗錢等單一犯意聯絡，先由
    該詐欺集團所屬不詳成員於110 年1 月8日，佯裝為中華電
    信客服人員，以電話向黃榮河佯稱帳單逾期未繳，可代為報
    警開立三聯單以暫緩催繳，黃榮河不疑有他，繼而由該詐騙
    集團成員佯裝為「林文華警官」，並於電話中向黃榮河詐稱
    其名下帳戶遭人利用為人頭帳戶，再將電話轉接予該詐騙集
    團成員假冒之「王志誠科長」，向黃榮河誆稱即將遭黃敏昌
    檢察官提訊，黃榮河仍不疑有他，該詐騙集團成員見黃榮河
    受騙上當，進而假冒「黃敏昌檢察官」，並於電話中向黃榮
    河表示分案調查要保密、資金要控管，且「王志誠科長」同
    意幫忙擔保，但須繳納擔保金云云，致黃榮河陷於錯誤，於
    同年月11日上午9 時40分許，至基隆市○○區○○路000號愛三
    路郵局提領45 萬元，又於同日上午10時30分許，至基隆市○
    ○區○○路000號 3樓合作金 庫銀行基隆分行提領45萬元，同
    日中午12時37分許，假冒之「黃敏昌檢察官」致電黃榮河，
    指示黃榮河前往基隆市○○區○○○街000號前，當場交付現金90
    萬元予自稱「陳建宏」之專員，「陳建宏」專員則交付該詐
    騙集團於不詳時間、以不詳方式所偽造、而蓋有「臺北地方
    法院地檢署監管科」之假公文書（內容上載有109年度端字
    第B37號，申請日期：110年1月11日，並有檢察官之姓名，
    偽造之「台灣台北地方法院檢察署印」公印文1 枚）而行使
    之，足生損害於黃榮河及司法機關公文書之公信力，並使黃
    榮河陷於錯誤，將所提領之現金90萬元交付「陳建宏專員」
    ；同年月13日，該詐騙集團成員又以通訊軟體LINE黃榮河，
    以同樣繳納擔保金為由，指示黃榮河至郵局提領40萬元，再
    至合作金 庫銀行基隆分行提領45萬元。同時「小洪」另透
    過通訊軟體微信指示鍾文德先至新北市三重區仁義街某OK超
    商接收傳真並列印該詐騙集團於不詳時間、以不詳方式所偽
    造、而蓋有「臺北地方法院地檢署監管科」之假公文書（內
    容上載有109年度端字第B37號，申請日期：110年1月13日，
    並有檢察官之姓名，偽造之「台灣台北地方法院檢察署印」
    公印文1 枚），再持該紙偽造之公文書前往新北市中永和中
    正路之某公園 交給詐騙集團另一名成員，期間該詐騙集團
    成員即於同日致電黃榮河，在基隆市安樂區樂利三街229巷
    公園旁，當場交付現金85萬元予自稱「羅金城」之人，「羅
    金城」則交付黃榮河上開偽造之公文書而行使之，足生損害
    於黃榮河及司法機關公文書之公信力，並使黃榮河陷於錯誤
    ，將所提領之現金85萬元交付「羅金城」。同年月15日，該
     詐騙集團成員再以通訊軟體LINE黃榮河，以同樣手法，指
    示黃榮河至合作金 庫銀行基隆分行提領60萬元，前往基隆
    市安樂區樂利三街229巷附近溜冰場，當場交付現金60萬元
    予自稱「楊文雄」之人，「楊文雄」則交付黃榮河該 詐騙
    集不詳時間、以不詳方式，偽造內容不詳之公文書而行使之
    ，足生損害於黃榮河及司法機關公文書之公信力，並使黃榮
    河陷於錯誤，將所提領之現金60萬元交付「楊文雄」。「陳
    建宏專員」、「羅金城」、「楊文雄」3 人取得現金 後，
    隨即將該筆款項交給詐騙集團成員，而以此方式製造金流斷
    點，致無從追查前揭犯罪所得之去向，俾掩飾或隱匿該犯罪
    所得。鍾文德因此獲取「小洪」交付之2,000 元報酬。嗣因
    黃榮河察覺受騙，報警處理，始查悉上情。
二、案經黃榮河訴由基隆市警察局第四分局報告臺灣基隆地方檢
    察署檢察官偵查起訴。
    理  由
一、按除被告所犯為死刑、無期徒刑、最輕本刑為3 年以上有期
    徒刑之罪或高等法院管轄第一審案件者外，於第一次審判期
    日前之準備程序進行中，被告先就被訴事實為有罪之陳述時
    ，審判長得告知被告簡式審判程序之旨，並聽取當事人、代
    理人、辯護人及輔佐人之意見後，裁定進行簡式審判程序，
    刑事訴訟法第273 條之1 第1 項定有明文。經核本件被告鍾
    文德所犯係死刑、無期徒刑、最輕本刑為3 年以上有期徒刑
    以外之罪，其於準備程序中就被訴事實為有罪之陳述，經法
    官告知簡式審判程序之旨，並聽取公訴人、被告及辯護人之
    意見後，本院爰依首揭規定，合議裁定由受命法官獨任進行
    簡式審判程序。是本案之證據調查，依同法第273 條之2 規
    定，不受同法第159 條第1 項、第161 條之2 、第161 條之
    3 、第163 條之1 ，及第164 條至170 條所規定證據能力認
    定及調查方式之限制，合先敘明。
二、上開事實，業據被告於偵訊、本院準備程序及審理時坦承不
    諱（見偵卷第99頁、本院111年3月23日準備程序筆錄及審判
    筆錄），核與證人即告訴人黃榮河於警詢所為指訴相符（見
    偵卷第37至41頁），並有告訴人提出之郵局及合作金庫銀行
    存摺封面及內頁交易明細、內政部警政署刑事警察局鑑定書
    （見偵卷第65至77頁）在卷可參，且有偽造之「臺北地方法
    院地檢署監管科」公文書2紙扣案可佐，足見被告前開出於
    任意性之自白與事實相符，洵堪採信。本件事證明確，被告
    前開犯行均堪認定，應依法論科。
三、論罪科刑
  ㈠按洗錢防制法所稱「洗錢」行為，依第2 條規定，係指：
    意圖掩飾或隱匿特定犯罪所得來源，或使他人逃避刑事追訴
    ，而移轉或變更特定犯罪所得；掩飾或隱匿特定犯罪所得
    之本質、來源、去向、所在、所有權、處分權或其他權益者
    ；收受、持有或使用他人之特定犯罪所得。並於第14條、
    第15條規定其罰則，俾防範犯罪行為人藉製造資金流動軌跡
    斷點之手段，去化不法利得與犯罪間之聯結。亦即，洗錢防
    制法之立法目的，在於防範及制止因犯第3 條所列之特定犯
    罪而取得或變得之財物或財產上利益及其之孳息，藉由包含
    處置（即將特定犯罪所得直接予以移轉或變更）、分層化（
    即以迂迴層轉、化整為零之多層化包裝方式，掩飾或隱匿特
    定犯罪所得）及整合（即收受、持有或使用他人之特定犯罪
    所得，使之回流至正常金融體系，而得以合法利用享受）等
    各階段之洗錢行為，使其形式上轉換成為合法來源，以掩飾
    或切斷特定犯罪所得與犯罪之關聯性，而藉以逃避追訴、處
    罰（最高法院刑事大法庭108年度台上大字第3101號裁定同
    斯旨）。查本件詐騙集團成員詐欺告訴人，繼由被告接收傳
    真之偽造公文書後，影印再轉交詐騙集團成員，詐騙集團成
    員取得假公文書，再向告訴人收取現金款項後，層層轉手交
    付上游詐騙集團成員，其作用在於將詐騙集團成員詐欺被害
    人所取得贓款，透過處置或分層化，客觀上得以切斷詐欺所
    得金流之去向，阻撓國家對詐欺犯罪所得之追查，被告主觀
    上亦具有掩飾、隱匿該財產與犯罪之關聯性，以逃避國家追
    訴、處罰之犯罪意思，其所為係屬洗錢防制法第2 條第1 、
    2 款所稱之洗錢行為甚明，應依同法第14條之規定論處。
  ㈡又刑法第218 條第1 項所稱之公印，係指由政府依印信條例
    第6 條相關規定製發之印信，用以表示公署或公務員之資格
    ，即俗稱之大印及小官章而言。刑法所稱公印文，乃指由公
    印或印顆所表現之印影。至刑法上所指之公文書，則指公務
    員職務上製作之文書，與其上有無使用公印無涉，若由形式
    上觀察，文書之製作人為公務員，且文書之內容係就公務員
    職務上之事項所製作，即令該偽造之公文書上所載製作名義
    機關不存在，或所表現之印影並非公印，而為普通印章，然
    社會上一般人既無法辨識而仍有誤信為真正之危險，仍難謂
    非公文書。查本件扣案之文書，其上偽造之「臺灣臺北地方
    法院檢察署印」印文1 枚，係表彰我國法院公證機關之全銜
    ，符合印信條例所規定製頒之印信，自屬公印文無訛，從而
    該文書以「臺灣臺北地方法院檢察署」名義製作，並以「臺
    北地方法院地檢署監管科」作為文書名稱，並列載「109 年
    度端字第B37 號」之案號外觀，足使人誤信為真正之公文書
    ，從而扣案之文書應屬偽造之公文書無疑。
  ㈢再本案被告與「小洪」及其他詐騙集團成員所犯上開共同
    詐欺犯行，係冒用警察、檢察官之公務員名義犯之，又其所
    涉共同詐欺之詐騙集團成年成員，至少計有撥打詐騙電話冒
    充刑警之成員1 名、「檢察官」、「陳建宏專員」、「羅金
     城」、「楊文雄」等人，即係3 人以上共同對告訴人實行
    詐騙，是上揭被告及「小洪」等本件詐欺集團成員之行為應
    均該當刑法第339 條之4 第1 項第1 款、第2款之構成要件
    。
  ㈣核被告所為，係犯刑法第216 條、第211 條行使偽造公文書
    罪、同法第339 條之4 第1 項第1 款、第2 款之三人以上共
    同冒用政府機關及公務員名義詐欺取財罪，及洗錢防制法第
    14條第1 項之一般洗錢罪。被告及本件詐騙集團成員於偽造
    之「臺北地方法院地檢署監管科」公文書上偽造「臺灣臺北
    地方法院檢察署印」印文之行為，屬偽造公文書之部分行為
    ，又其偽造公文書之低度行為，復為行使之高度行為所吸收
    ，均不另論罪。起訴書雖漏未論及洗錢防制法第14條第1 項
    之一般洗錢罪罪，然經本院審理時告知另涉犯此部分罪名及
    權利（本院卷111年3月23日準備程序筆錄及審判筆錄），無
    礙被告防禦權之行使，應逕予補正。
  ㈤按共同實施犯罪行為之人，在合同意思範圍以內，各自分擔
    犯罪行為之一部，相互利用他人之行為，以達其犯罪之目的
    者，即應對於全部所發生之結果，共同負責。又共同正犯之
    成立，祇須具有犯意之聯絡及行為之分擔，既不問犯罪動機
    起於何人，亦不必每一階段犯行，均須參與（最高法院28年
    上字第3110號、34年上字第862 號判決同斯旨）。而共同正
    犯之意思聯絡，原不以數人間直接發生者為限，若有間接之
    聯絡者，亦包括在內，如甲分別邀約乙、丙犯罪，雖乙、丙
    間彼此並無直接之聯絡，亦無礙於其為共同正犯之成立。準
    此，行為人參與構成要件行為之實施，並不以參與構成犯罪
    事實之全部或始終參與為必要，即使僅參與構成犯罪事實之
    一部分，或僅參與某一階段之行為，亦足以成立共同正犯。
    經查，本件詐騙集團分工細緻明確，被告雖未自始至終參與
    各階段之犯行，惟其與詐騙集團其他成員既為詐騙告訴人而
    彼此分工，堪認係在合同意思範圍內，各自分擔犯罪行為之
    一部，並相互利用他人之行為，以達犯罪之目的，參諸上開
    說明，被告自應就所參與犯行，對於全部所發生之結果，共
    同負責。從而，被告及其他詐騙集團成員間（包括撥打詐騙
    電話之人等），有犯意聯絡及行為分擔，應論以共同正犯。
    另刑法第339 條之4 第1 項第2 款之三人以上共同犯詐欺取
    財罪，其本質即為共同犯罪，主文毋庸再於「三人以上共同
    犯詐欺取財罪」前再記載「共同」，附此敘明。
  ㈥又被告及本件詐騙集團成員所犯行使偽造公文書、加重詐欺
    取財、洗錢等罪間，有局部同一之情形，應認係以一行為同
    時觸犯數罪，屬異種想像競合犯，依刑法第55條前段規定，
    應從一法定刑較重之三人以上共同冒用政府機關及公務員名
    義詐欺取財罪處斷。
  ㈦「犯（洗錢防制法）前2條之罪，在偵查或審判中自白者，減
    輕其刑」，洗錢防制法第16條第2項定有明文。然按想像競
    合犯之處斷刑，本質上係「刑之合併」，其所謂從一重處斷
    ，乃將想像競合犯組成之評價上數罪，合併為科刑一罪，其
    所對應之刑罰，亦合併其評價上數罪之數法定刑，而為一個
    處斷刑。易言之，想像競合犯侵害數法益者皆成立犯罪，論
    罪時必須輕、重罪併舉論述，同時宣告所犯各罪名，包括各
    罪有無加重、減免其刑之情形，亦應說明論列，量刑時併衡
    酌輕罪部分量刑事由，評價始為充足，然後依刑法第55條前
    段規定「從一重處斷」，非謂對於其餘各罪可置而不論。因
    此，法院決定處斷刑時，雖以其中最重罪名之法定刑，做為
    裁量之準據，惟於裁量其輕重時，仍應將輕罪合併評價在內
    （最高法院108年度台 上大字第3563號裁定意旨參照）。查
    被告於審判中自白洗錢犯罪，原應就其所犯之洗錢罪依洗錢
    防制法第16條第2項規定減輕其刑，惟被告所犯洗錢罪屬想
    像競合犯其中之輕罪，亦即被告就本案犯行係從一重之三人
    以上共同冒用政府機關及公務員名義詐欺取財罪處斷，故就
    被告此部分想像競合輕罪得減刑部分，依上開說明，僅由本
    院於後述依刑法第57條量刑時一併衡酌該部分減輕其刑之事
    由，附此敘明。  
　㈧爰審酌被告不思循正當管道獲取財物，竟與詐騙集團共同行
    騙，利用一般民眾欠缺法律專業知識，對於檢警機關組織分
    工與案件進行流程未盡熟稔，及信賴公務員執行職務之公權
    力，而以冒用政府機關及公務員名義之方式，遂行其等詐
    欺取財犯行，斲傷民眾對警察機關職務執行之信賴，嚴重破
    壞國家機關公權力行使之威信，所為應予非難，衡以其坦承
    犯行，已具悔意，且與告訴人達成調解之犯後態度，有調解
    筆錄附卷可參，暨考量其犯罪之動機、手段、情節、擔任之
    犯罪角色及參與程度、所獲利益為2,000 元、告訴人所受財
    產損失高達235萬元，及被告自述學歷為國中肄業、職業搬
    運工、家庭經濟狀況勉持（見偵卷第21頁），合於洗錢防制
    法第16條第2項減輕其刑規定等一切情狀，量處如主文所示
    之刑。
  ㈨被告鍾文德前未曾因故意犯罪受有期徒刑以上刑之宣告，有
    臺灣高等法院被告前案紀錄表在卷可考，其等因一時失慮，
    致罹刑典，且事後坦認犯行，並與告訴人達成調解，同意賠
    償告訴人20萬元，足見被告有悔過負責之意，信經此偵、審
    程序及科刑教訓，應知所警惕，而無再犯之虞。再酌以刑罰
    固屬國家對於犯罪行為人，以剝奪法益之手段，所施予之公
    法上制裁，惟其積極目的，仍在預防犯罪行為人之再犯，故
    對於惡性未深者，若因偶然觸法即令其入獄服刑，誠非刑罰
    之目的，復參酌告訴人表示希望被告依約定還錢等情（見本
    院卷111年3月23日審判筆錄），因認前揭刑之宣告以暫不執
    行為適當，爰依刑法第74條第1項第1款之規定，對被告宣告
    緩刑3年，用啟自新。又被告業以本院111年度原附民移調字
    第8號調解筆錄與告訴人達成調解，為期告訴人所受損害得
    獲填補，爰依刑法第74條第2項第3款之規定，命被告應依上
    開調解筆錄內容，向告訴人支付財產上損害賠償。末查，被
    告於本案緩刑期間倘未如期支付賠償，而違反本判決所諭知
    之負擔情節重大，足認原宣告之緩刑難收其預期效果，而有
    執行刑罰之必要者，依刑法第75條之1第1項第4款規定，得
    撤銷其緩刑之宣告。
四、沒收部分
  ㈠按偽造之印章、印文或署押，不問屬於犯人與否，沒收之。
    刑法第219條定有明文。又行為人用以詐欺取財之偽造書類
    ，既已交付於被害人收受，則該物非屬行為人所有，除偽造
    書類上偽造之印文、署押，應依刑法第219條予以沒收外，
    依同法第38條第3項之規定，即不得再對各該書類諭知沒收
    。本件詐騙集團成員於「臺北地方法院地檢署監管科」文件
    上偽造之「臺灣臺北地方法院檢察署印」公印文2枚（申請
    日期分別為：110年1月11日及110年1月13日），依刑法第21
    9條規定，不問屬於犯人與否，均應予宣告沒收。又本案既
    未扣得與上揭偽造印文內容、樣式一致之偽造印章，參以現
    今科技發達，縱未實際篆刻印章，亦得以電腦製圖軟體模仿
    印文格式列印或其他方式偽造印文圖樣，是依卷內現存事證
    ，無法證明上揭公文書內偽造之「臺灣臺北地方法院檢察署
    印」印文確係透過偽刻印章之方式蓋印偽造，而上開偽造之
    公文書雖係透過超商機器傳真並列印取得，然無法排除詐騙
    集團僅係以電腦製作文書檔案後傳輸之可能，故無證據認定
    確有前揭偽造文書之原本，爰不就偽造之印章或偽造公文書
    之「原本」部分宣告沒收；再扣案之偽造公文書2紙，雖為
    被告與本件詐騙集團成員犯罪所用之物，然因已交予告訴人
    收執，非屬被告所有之物，亦非違禁物，爰不予宣告沒收，
    附此敘明。
  ㈡又被告本案担任接收及列印偽造公文書，並轉交另名詐騙集
    團成員，獲得2,000元之報酬乙情，業據被告於偵查中供陳
    明確（見偵卷第99頁），是被告本案詐欺取財犯罪所朋分之
    犯罪所得應為2,000元，原應依刑法第38條之1第1項規定宣
    告沒收，並於全部或一部不能沒收或不宜執行沒收時，依同
    條第3項規定追徵其價額。然被告已與告訴人調解成立，業
    如前述，如再將被告上開犯罪所得諭知沒收或追徵，將使被
    告面臨雙重追償之不利益，容有過苛之虞。是參酌刑法第38
    條之1第5項立法理由所揭示「優先保障被害人因犯罪所生之
    求償權」之意旨，暨同法第38條之2第2項避免過苛之立法精
    神，本院認就被告上開犯罪所得部分，無宣告沒收、追徵之
    必要。
　㈢末按犯洗錢防制法第14條之罪，其所移轉、變更、掩飾、隱
    匿、收受、取得、持有、使用之財物或財產上利益，沒收之
    ；犯第15條之罪，其所收受、持有、使用之財物或財產上利
    益，亦同，洗錢防制法第18條第1項定有明文。惟因洗錢行
    為之標的是否限於行為人者始得宣告沒收，法無明文，是倘
    法條未規定「不問屬於犯罪行為人與否均沒收」時，自仍以
    屬於被告所有者為限，始應予沒收。本件詐騙集團成員從告
    訴人處取得現金235萬元後，只給予被告本案報酬2,000元，
    其餘款項均屬詐騙集團所有，足見此等款項非屬於被告所有
    ，亦無證據證明被告就此等款項具有事實上之管領處分權限
    ，參酌上開所述，除前述被告分得之報酬外，無從就餘款依
    洗錢防制法第18條第1項或刑法第38條之1第1項前段規定對
    被告宣告沒收，附此敘明。
據上論斷，應依刑事訴訟法第273 條之1 第1 項、第299 條第1
項前段，判決如主文。
本案經檢察官陳虹如提起公訴，檢察官陳怡龍到庭執行職務。 
中　　華　　民　　國　　111 　年　　4 　　月　　21　　日
                  刑事第四庭  法　官　齊  潔
以上正本證明與原本無異。
如不服本判決應於收受送達後20日內向本院提出上訴書狀，並應
敘述具體理由；其未敘述上訴理由者，應於上訴期間屆滿後20日
內向本院補提理由書(均須按他造當事人之人數附繕本)「切勿逕
送上級法院」。　　　　　　　　　
中　　華　　民　　國　　111 　年　　4 　　月　　21　　日
                              書記官  劉珍珍
附件：　　　
臺灣基隆地方法院調解筆錄
111年度原附民移調字第8號
   聲 請 人  黃榮河　（年籍資料詳卷）
　 相 對 人  鍾文德　 男　（民國00年00月0 日生）
                      身分證統一編號：Z000000000號　
                      住新北市○○區○○里0鄰○○00號
                      居新北市○○區○○○路000 巷0 號4
                      樓（指定送達址）
上列當事人間因本院111 年度原附民移調字第8 號就本院111年 
年原訴字5 號詐欺等損害賠償事件，提起刑事附帶民事訴訟，於
中華民國111 年3 月23日上午10時40分，在本院刑事第二法庭試
行調解成立，茲記其大要如下：
一、出席人員：
　　法　官　齊  潔
　　書記官　劉珍珍
　　通　譯　郭冠志
二、到場調解關係人：
    聲請人  黃榮河  到
    相對人  鍾文德  到
三、調解成立內容：
 ㈠、相對人願給付聲請人新台幣（下同）貳拾萬元。
 ㈡、給付方式：相對人願於中華民國111 年4 月15日給付第一
     期款項匯入聲請人指定之帳戶新臺幣捌萬元，餘款分12期
     ，每月15日給付壹萬元，至全部清償為止，如有一期未付
     視為全部到。（聲請人指定之帳戶：戶名：黃榮河，局號
     、帳號中華郵政股份有限公司台北杭南郵局0000000000000
     0號）
 ㈢、聲請人其餘請求拋棄。
以上調解筆錄當庭交當事人閱覽兩造均承認無訛簽名蓋章於後：

                      聲請人  黃榮河
                      相對人  鍾文德
中　　華　　民　　國　 111 　年 　 3　   月 　23    　日
                  臺灣基隆地方法院刑事第四庭
                      書記官  劉珍珍
                      法　官  齊  潔
以上正本證明與原本無異。
中　　華　　民　　國　　111 　年　　3 　　月　　23　　日
                      書記官  劉珍珍